臺灣高等法院刑事判決　　　　　 93年度重選上更(三)字第4號
上　訴　人
即　被　告　甲○○
　　　　　　起訴書記載為黃登.
選任辯護人　許美麗律師
　　　　　　王彩又律師
　　　　　　李林盛律師
上列上訴人即被告因違反公職人員選舉罷免法案件，不服臺灣新
竹地方法院91年度訴字第253 號，中華民國92年1 月24日第一審
判決（起訴案號：臺灣新竹地方法院檢察署90年度選偵字第20號
），提起上訴，經判決後，由最高法院第3 次發回更審，本院判
決如下：
    主  文
原判決撤銷。
甲○○無罪。
    理  由
一、公訴意旨以：甲○○為新竹縣新埔地區黃姓宗親會會長，並
    擔任民國（下同）90年12月1 日投票之立法委員選舉候選人
    黃煥吉新埔後援會會長，為輔選黃煥吉能順利當選，竟於90
    年11月16日晚間6 時許，在新竹縣新埔鎮○○里○○街69巷
    28號外燴業者詹德郎住處附近之庭院廣場，以每桌新臺幣（
    下同）1500元之價格（不含酒類、飲料），席開13桌，藉口
    召開宗親會，免費宴請新埔地區與其熟識之黃姓宗親會會員
    乙○○、范秀梅（會員黃錦淮之配偶，因黃錦淮住院，由范
    秀梅代理）、黃兆羽（原名黃遜相）及其他姓氏人士約7 、
    80名至100 名等具有投票權之人。甲○○於餐會中，強調黃
    姓宗親會會員應支持黃煥吉當選立法委員，並要求參加餐會
    之人於90年12月1 日之立法委員選舉中，將選票投給黃煥吉
    ，而行賄選之實。因認被告甲○○之所為，涉犯公職人員選
    舉罷免法第90條之1 第1 項對於有投票權之人，交付不正利
    益，而約其投票權為一定之行使罪嫌云云。
二、按犯罪事實應依證據認定之，無證據不得認定犯罪事實；不
    能證明被告犯罪者，應諭知無罪之判決，刑事訴訟法第154
    條第2 項及第301 條第1 項，分別定有明文。次按認定不利
    於被告之事實，須依積極證據，苟積極證據不足為不利於被
    告事實之認定時，即應為有利於被告之認定，更不必有何有
    利之證據；又事實之認定，應憑證據，如未能發現相當證據
    ，或證據不足以證明，自不能以推測或擬制之方法，以為裁
    判基礎。而刑事訴訟法上所謂認定犯罪事實之積極證據，係
    指適合於被告犯罪事實之認定之積極證據而言，雖不以直接
    證據為限，間接證據亦包括在內；然而無論直接或間接證據
    ，其為訴訟上之證明，須於通常一般之人均不致有所懷疑，
    而得確信其為真實之程度者，始得據為有罪之認定，倘其證
    明尚未達到此一程度，而有合理之懷疑存在時，致使無從形
    成有罪之確信，根據「罪證有疑，利於被告」之證據法則，
    即不得遽為不利被告之認定（最高法院30年上字第816 號、
    29年上字第3105號、30年上字第1831號、40年台上字第86
    號及76年台上字第4986號判例意旨參照）。
三、查公職人員選舉罷免法第90條之1 第1 項之投票行賄罪，係
    以對於有投票權之人，行求期約或交付賄賂或其他不正利益
    ，而約其不行使投票權或為一定之行使為構成要件，詳析其
    要件有三：其一，須對於有投票權之人為之；其二，須有行
    求、期約或交付賄賂或其他不正利益之行為；其三，須約使
    有投票權人為一定之行使或不行使投票權。而不論何階段之
    行為態樣，行為人之行為是否該當於公職人員選舉罷免法第
    90條之1 第1 項之投票行賄罪，均應充足上述三要件，亦即
    須視行為人主觀上是否具有行賄之犯意，而約使有投票權人
    為投票權一定之行使或不行使；客觀上行為人所行求期約或
    交付之賄賂或不正利益，是否可認係約使投票權人為投票權
    之一定行使或不行使之對價；以及所行求、期約、交付之對
    象，是否為有投票權人而定。上開對價關係，在於行賄者之
    一方，係認知其所行求、期約或交付之意思表示，乃為約使
    有投票權人為投票權一定之行使或不行使；在受賄者之一方
    ，亦應認知行賄者對其所行求、期約或交付之意思表示，乃
    為約使其為投票權一定之行使或不行使。且對有投票權人交
    付之財物或不正利益，並不以金錢之多寡為絕對標準，而應
    綜合社會價值觀念、授受雙方之認知及其他客觀情事而為判
    斷。另行求賄選階段，屬行賄者單方意思表示行為，雖不以
    相對人允諾為必要，惟期約賄選之選民必須有受賄投票之意
    思方能成罪，交付賄選階段，則行賄者已實施交付賄賂之行
    為，一經交付，罪即成立，但以收受者已收受，而有其受賄
    意思者為限。即如行為人並非基於行賄之意思交付金錢、財
    物，則該物即非「賄賂」。申言之，此項「賄賂」，係對於
    賄求對象約其投票權為一定行使或不行使之不法報酬。且該
    罪之成立與否，除應就行為人之主觀犯意及共犯犯意聯絡等
    心理狀態、行為時之客觀情事，本於邏輯推理為綜合判斷外
    ，仍須異時異地，衡以社會常情及經驗法則作為論斷之基礎
    。為維護選舉之公平性，端正不法賄選之風氣，對於以不正
    手段訴諸金錢、財物之賄選行為，固應依法嚴以杜絕，惟行
    為是否該當賄選之要件，亦應在不悖離國民之法律感情與認
    知下，就社會一般生活經驗予以評價，該投票行賄罪之立法
    本旨始能彰顯而為社會大眾所接受。又於民主社會中，人民
    基於言論自由之保障，除公務員等具有特殊身分者應嚴守中
    立之立場外，任何人均得於競選期間，在各種公開或不公開
    之場合，發言支持某特定候選人，至於行為人發表如「懇請
    賜票」、「務必投某人一票或支持某人」等助選談話內容，
    主觀上是否已與談話之對方或在場聽聞該等言論之有投票權
    人，互達約其投票權為一定行使或不行使之意思合致，原應
    審慎認定，非謂凡於競選期間，在民間舉辦活動之場合中致
    贈相當價值之物品，且活動中出現支持某特定候選人之助選
    言論，不問物品發放之來源及活動舉行之動機，是否確與選
    舉有直接密切之關聯、在場之人主觀上有無認識所收受財物
    係屬「賄賂」等情，一律以投票行賄罪論擬。
四、公訴人認被告甲○○涉有賄選之罪嫌，無非係以：（一）證
    人乙○○、范秀梅、黃兆羽之證述；（二）新埔地區黃姓宗
    親會係固定在每年農曆過年後舉辦一次，被告召開90年11月
    16日之臨時會，並未分配與會者具體工作，亦未通知部分常
    務理事及會員，顯係利用免費餐宴之不正利益，要求與會者
    投票給黃煥吉；（三）並有黃煥吉後援會之帳冊資料及後援
    會之外觀照片附卷，為其論據。惟經訊據上訴人即被告甲○
    ○，固不否認有於上開時、地召集新竹縣新埔地區黃姓宗親
    會會員，召開臨時會，並由其個人出資以每桌1500元之價格
    ，席開13桌宴請黃姓宗親會會員之事實，惟矢口否認有違反
    公職人員選舉罷免法之賄選犯行，辯稱：該次召開宗親會臨
    時會之目的並非為選舉，乃為傳承，即有黃姓宗親死亡時，
    為討論抬棺、司儀、接待及善後等事宜，暨為重新印製會員
    名冊需調查會員新址，其並未公開表示要支持黃煥吉，僅於
    私下有人詢問支持對象時，始稱將支持黃煥吉。聚會用餐與
    選舉無關，其並未對有投票權之人交付不正利益，亦與賄選
    無對價關係等語。
五、經查：
（一）證人乙○○於警詢、偵查中、原審及本院審理時，分別證
      稱：「我並不清楚宗親會舉辦之目的是什麼，當我抵達現
      場時，並未看到有候選人或助選員上臺演講」（90年度選
      他字第83號偵查卷第10頁）；「宗親會開會時，被告會請
      吃飯，亦有宗親會調度人手幫忙時臨時請吃飯。他（指被
      告）可能是沒看見我，才打我行動電話，問我說宗親會開
      會，我怎麼沒去，但他沒說為何而開會」（90年11月22日
      訊問筆錄，同上偵查卷第5 頁反面至第6 頁）；「（問：
      90年11月16日下午6 點有無到新埔鎮○○街69巷28號？為
      何會出現在該處？）我那天約晚上7 點多出現在那邊，該
      處是詹德郎辦桌的地方，那天是會長通知我，他說宗親會
      要開臨時會，因為宗親裡面要交接一些有關抬棺的禮俗」
      （原審91年10月22日審判筆錄第4 頁至第5 頁）、「90
      年11月16日我有參加新竹縣新埔鎮○○街69巷28號業者詹
      德郎住處附近庭院廣場之餐宴，是7 時30分才去的。是甲
      ○○打電話邀我去的。他說天氣不好，比較多人死亡，要
      去談宗親的事。我剛從大陸回來沒多久，參加餐宴之前不
      知道真正的目的。我在餐宴上沒有看到競選宣傳單或旗幟
      ，我去的時候沒有看到在餐宴有任何候選人或助選人到場
      。（問：在餐宴時甲○○有無爭取你支持候選人黃煥吉？
      ）宗親有問他，我有聽他說最好選黃煥吉。（問：你認為
      被告要請你參加餐宴就是要你將選票投給黃煥吉嗎？）我
      不知道。（問：你是否因參加餐宴就是考慮將選票投給黃
      煥吉嗎？）不可能，因我本身在大陸，有可能不會回來投
      票」（本院94年1 月4 日審判筆錄第2 頁至第4 頁）等語
      。堪徵被告打電話邀宴證人乙○○時，並未說明係為黃煥
      吉拉票而邀請證人乙○○與宴，乙○○參加餐宴亦非為支
      持黃煥吉而蒞場。與宴之證人乙○○既無出席餐會即係約
      使其為投票權之行使或不行使之認知及想法，自未能率予
      推定應允赴宴即為明示或默示承諾投票受賄。縱在餐會上
      被告曾表明支持候選人黃煥吉等言論，僅係候選人支持者
      之言論自由，尚難據以推論被告已與談話之對方或在場聽
      聞該等言論之有投票權人，互達約其投票權為一定行使或
      不行使之意思合致。
（二）證人范秀梅於警詢中及偵查時，分別證稱：「由於我較早
      出席，所以我到場時只有10幾位民眾，後因我前往醫院照
      顧我先生，無法得知該宗親會有多少人參與。我因只在現
      場停留10幾分鐘，所以不知道是否有任何縣長或立委參選
      人到場」（90年度選他字第83號偵查卷第29頁反面至第30
      頁）、「我只是去繞一繞，1 、20分鐘便走了。因為我在
      開席前就走了，我不知道（甲○○有無）說些什麼」（90
      年度選他字第83號偵查卷第26頁及反面）等語。按證人范
      秀梅於該免費餐會開席前既已離去，且於被告在會中發言
      之際，亦未在場與聞，顯未有獲取免費餐飲不正利益，被
      告對范秀梅亦無約其投票權為一定行使之行為。
（三）證人黃兆羽於警、偵、原審及本院前審審理時均證稱：「
      有參加90年11月16日黃姓宗親會會長甲○○主持，在詹德
      郎家裡舉行之黃姓宗親聯誼會。當天沒有立法委員候選人
      到場，也沒有懸掛競選旗幟或宣傳單。剛開始我有去吃一
      下，後來就到另一處餐會，故被告當天有無公開表示支持
      候選人黃煥吉，因我當天到另一個餐會，所以這裡情形我
      不了解。（問：知否他辦餐會目的是為黃煥吉拉票？）當
      初沒有說要幫黃煥吉助選，只是宗親會聚餐。我是打電話
      幫忙訂桌而已，其他細節是他二人去講的。因為當時會長
      很忙，他（指被告）叫我拿（費用）過去給他（指詹德郎
      ），我便接過去拿給他。因為詹德郎與我同里，而且他與
      我很熟，我們附近的婚喪喜慶都委託我去辦。餐會的錢是
      會長交給我，我再交給詹德郎」（90年度選他字第83號偵
      查卷第35頁反面、第31頁反面至第32頁、原審91年10月22
      日審判筆錄第5 頁至第6 頁、本院更(二)審93年8 月18日審
      判筆錄第4 頁至第7 頁、90年度選他字第83號偵查卷第11
      4 頁）等語，已未可認被告對證人黃兆羽有交付免費餐飲
      之不正利益，而約其投票權為一定之行使；況證人黃兆羽
      於該餐會中提供玉泉清酒1 箱，乃因其子甫過世未久，為
      向幫忙治喪之宗親致謝一節，亦據證人黃兆羽陳明（本院
      更(二)審93年8 月18日審判筆錄第5 頁），衡諸黃兆羽之動
      機，實難認係本於認識該餐會之目的乃被告為黃煥吉助選
      ，因而提供酒類助興。
（四）綜上所述，上開乙○○、范秀梅、黃兆羽等證人之證述，
      均無足資為認定被告有賄選之依據。另公訴意旨僅略載「
      其他姓氏人士約7 、80名至100 名等具有投票權之人」，
      然所指究係何人？年齡為何？是否為新竹地區有投票權之
      人？均付之闕如，顯無從證明其他接受免費餐飲招待之人
      ，均屬新竹選區有投票權之人。尤難僅以被告未依慣例召
      開宗親會，而係以臨時會之方式召集，遽以賄選罪責相繩
      。至卷附黃煥吉後援會之帳冊資料及後援會之外觀照片，
      原無從佐證公訴人所指被告有賄選之犯行，公訴人執為論
      證依據，尚有未合。
六、此外，本院復查無其他積極證據足認被告有公訴意旨所指之
    賄選犯行，揆諸前揭規定、判例意旨及說明，自應為被告無
    罪之諭知。原審不查，遽為被告有罪之判決，顯有違誤。被
    告提起上訴指摘及此，為有理由，自應由本院將原判決予以
    撤銷，改為被告無罪之諭知。
據上論斷，應依刑事訴訟法第369 條第1 項前段、第364 條、第
301 條第1 項前段，判決如主文。
本案經檢察官鍾鳳玲到庭執行職務
中　　華　　民　　國　　94　　年　　1 　　月　　18　　日
            　　　刑事第十八庭  審判長法　官  陳春秋
　　　　　　　　　　　　　　　　　    法　官  洪英花
　　　　　　　 　 　　　　　　　　　　法　官  王麗莉
以上正本證明與原本無異。
檢察官如不服本判決，應於收受送達後十日內向本院提出上訴書
狀，其未敘述上訴之理由者並得於提起上訴後十日內向本院補提
理由書（均須按他造當事人之人數附繕本）。
                                  　  書記官  蘇秋
中　　華　　民　　國　　94　　年　　1 　　月　　18　　日
